【裁判字號】    98,訴,281
【裁判日期】    990317
【裁判案由】    損害賠償
【裁判全文】
臺灣宜蘭地方法院民事判決               98年度訴字第281號
原      告  甲○○
            丙○○
上二人共同
訴訟代理人  陳倉富律師
被      告  乙○○
訴訟代理人  李秋銘律師
            黃金亮律師
上列當事人間請求損害賠償事件，原告提起附帶民事訴訟，經本
院刑事庭裁定移送前來，本院於中華民國99年3月4日言詞辯論終
結，判決如下：
    主  文
被告應給付原告甲○○新臺幣壹萬捌仟伍佰玖拾貳元及自民國九
十八年四月十八日起至清償日止，按週年利率百分之五計算之利
息。
被告應給付原告丙○○新臺幣肆拾肆萬伍仟零參拾陸元及自民國
九十八年四月十八日起至清償日止，按週年利率百分之五計算之
利息。
原告其餘之訴駁回。
本判決第一項、第二項得假執行。但被告如為原告甲○○以新臺
幣壹萬捌仟伍佰玖拾貳元、為原告丙○○以新臺幣肆拾肆萬伍仟
零參拾陸元預供擔保後，各得免為假執行。
原告其餘假執行之聲請駁回。
    事實及理由
一、原告主張：被告於民國97年12月1日晚間9時許，騎乘車牌號
    碼LEF-227 號重機車，沿宜蘭縣宜蘭市○○路由北往南方向
    行駛，行經某產業道路之無號誌交岔路口時，疏未注意車前
    情況，作隨時停車之準備，貿然前進，適逢訴外人陳雅婷騎
    乘車牌號碼CZ5-151 號重機車由西往東方向行經上開路段，
    遭被告撞擊摔落路口旁水田中，經送醫救治，於97 年12月8
    日傷重死亡。被告上開過失致死之犯行，業經本院98年度交
    簡字第221號刑事判決判處有期徒刑6月。原告係訴外人陳雅
    婷之父母，爰依民法第184條第1項前段、第192條、第194條
    等規定，訴請被告賠償，請求明細及計算如下：
（一）醫藥費共支出新臺幣（下同）23,480元，此部分係原告共
      同支出，各請求被告給付數額之半數即11,740元。
（二）殯葬費共支出466,800 元，此部分係原告共同支出，各請
      求被告給付數額之半數即233,400元。
（三）訴外人陳雅婷係原告之次女，對原告負有扶養義務。依內
      政部公告97年度臺灣省最低生活費每人每月為9,509 元計
      算，每年總額為114,108元。原告甲○○於46年5月12日出
      生，原告丙○○於51年12月11日出生，於訴外人陳雅婷97
      年12月8日死亡時，分別為51及46歲，依96 年度臺灣地區
      男、女性簡易生命表，原告甲○○之平均餘命尚有 28.22
      年，原告丙○○則有37.23 年，依霍夫曼計算法扣除中間
      利息後，被告一次應給付之金額分別為2,042,088元（114
      ,108元×17.8961，小數點以下四捨五入）及2,436,822元
      （114,108元×21.3554，小數點以下四捨五入）。惟原告
      除受訴外人陳雅婷之扶養外，另受長子陳柏錞、長女陳詩
      婷之扶養，是原告得請求賠償之扶養費應各為680,696 元
      （2,042,088元÷3）及812,274元（2,436,822元÷3）。
（四）訴外人陳雅婷大學畢業初出社會，亟思報養親恩，突遭此
      變故，原告痛失愛女，所受精神之痛苦不輕，審酌兩造之
      身份、地位及經濟能力，各請求150 萬元之精神慰撫金。
    本件如認訴外人陳雅婷亦與有過失，原告同意僅以被告應負
    70％之過失比例計算其損害賠償責任。又訴外人陳雅婷遭遇
    不幸後，原告業已共同受領強制汽車責任保險金共150 萬元
    ，原告所得請求之賠償額各扣除保險金之半數即75萬元後分
    別應為948,085 元（〔11,740元+233,400元+680,696元+150
    萬元〕×70％-75萬元）及1,040,190元（〔11,740元+233,4
    00元+812,274元+150萬元〕×70％-75 萬元）等語。並聲明
    ：（一）被告應給付原告甲○○948,085 元及自起訴狀繕本
    送達翌日起至清償日止，按週年利率 5％計算之利息。（二
    ）被告應給付原告丙○○1,040,190 元及自起訴狀繕本送達
    翌日起至清償日止，按週年利率 5％計算之利息。（三）願
    供擔保，請准宣告免為假執行。
二、被告則以：訴外人陳雅婷行駛至該交岔道路時仍高速行駛，
    未減速慢行作隨時停車之準備，方打滑造成5.7 公尺之刮地
    痕後，再前進2.3公尺碎裂物散落位置與被告駕駛之LEF-227
    號機車發生擦撞，倘非訴外人陳雅婷行車超速，煞車不及以
    致於路口滑倒，兩車應不致發生擦撞情事。又訴外人陳雅婷
    行車時固有攜帶安全帽，惟事故後，安全帽係遺落於馬路上
    ，可見訴外人陳雅婷未依規定繫緊安全帶之扣環而脫落，致
    車禍時頭部未受保護而撞擊硬體物。另依道路交通事故現場
    圖所示之刮地痕及散落物位置，被告騎乘之重機車已跨越岔
    路口之中心，非兩車相會之情形，自無左方車應停讓右方車
    先行之理，是本件事故之發生，訴外人陳雅婷應負主要之過
    失責任，鑑定意見認係被告負主要之肇事責任，自非可採。
    另就原告主張之賠償項目，分述如下：
（一）醫療支出中有560 元之證書費，此部分非醫療所必要，應
      扣除之。
（二）就殯葬費部分，其中毛巾9,000 元、做事（誦經團）42,0
      00元、做事用祭品13,000元、協助相驗2,000元、司儀3,6
      00元、訃文2,000元、花籃1萬元、面板5,000元、塔棚3,0
      00元、清潔費2,000元、點心6,000元、樂儀隊15,000元、
      國樂15,000元、電子琴伴奏3,000元、禮生2,000元、封釘
      3,600元、引釘2,000元、靈宅打掃2,000元、拜飯3,000元
      、三寶架5,000元均非屬殯葬費用之範圍，應扣除之。
（三）扶養費部分，原告各年僅51歲及46歲，仍應有工作能力至
      65歲，是原告於65歲前應能以自己能力維持生活，應無受
      扶養之權利。縱原告有請求撫養費給付之權，其請求之金
      額亦應參酌所得稅親屬扶養扣除額來計算，而非以臺灣省
      每人每月最低生活費計算。
（四）依兩造之身份、資力、加害程度及其他情形，原告請求之
      慰撫金額顯然過高。
    本件事故訴外人陳雅婷亦有過失且應負主要之過失責任，自
    有民法第217 條過失相抵之適用等語，資為抗辯。並聲明：
    （一）原告之訴駁回。（二）如受不利判決，願供擔保，請
    准免為假執行。
三、兩造不爭執之事實：被告於97年12月1日晚間9時許，騎乘車
    牌號碼 LEF-227號重機車，沿宜蘭縣宜蘭市○○路由北往南
    方向行駛，行經無號誌交岔路口時，適原告之女即訴外人陳
    雅婷騎乘車牌號碼 CZ5-151號重機車由西往東方向行經上開
    路口，兩車於路口發生碰撞，訴外人陳雅婷經送醫救治，於
    97年12月8 日傷重死亡，以上事實有道路交通事故現場圖、
    道路交通事故調查報告表、相驗屍體證明書、法醫檢驗報告
    書、國立陽明大學附設醫院診斷證明書各乙份及現場、車損
    照片共36張在卷可稽，且為兩造所不爭執，此部分事實堪信
    為真。
四、得心證之理由：本件兩造主要之爭點為：（一）事故之過失
    責任歸屬？（二）賠償額之計算？茲說明本院見解如下：
（一）按汽車、機車或其他非依軌道行駛之動力車輛，在使用中
      加損害於他人者，駕駛人應賠償因此所生之損害，但於防
      止損害之發生，已盡相當之注意者，不在此限，民法第19
      1條之2定有明文，此一過失推定之立法，生舉證責任倒置
      之效果，是凡動力交通工具在使用中加損害於他人之生命
      、身體或財產者，均應負賠償責任，僅於駕駛人證明其為
      防止損害之發生已盡相當之注意，始得免除其賠償責任。
      次按，行經無號誌之交叉路口，應減速慢行，作隨時停車
      之準備；汽車行駛至無號誌或號誌故障而無交通指揮人員
      指揮之交叉路口，車道數相同時，同為直行車或轉彎車者
      ，左方車應暫停讓右方車先行，道路交通安全規則第93條
      第1項第2 款、第102條第1項第2款分別訂有明文。查被告
      於夜間騎乘重機車沿新生路由北往南方向行駛，行經無號
      誌交岔路口時，適逢疏未減速慢行，作停車準備之訴外人
      陳雅婷騎乘重機車由西向東自被告右方駛來，被告亦疏未
      減速，作停車準備，以停讓右方有路權之訴外人陳雅婷先
      行，致被告重機車之前車頭撞擊訴外人陳雅婷重機車之左
      側車身，共同肇致事故之發生，此有道路交通事故現場圖
      、臺灣省基宜區車輛行車事故鑑定委員會鑑定意見書及事
      故現場照片可資參照，且依當時天候晴、夜間有照明、路
      面乾燥、無缺陷、無障礙物、視線良好等情況，有道路交
      通事故調查報告表在卷可稽，被告及訴外人陳雅婷應無不
      能注意之情事，竟均疏未減速慢行，作停車之準備，雙方
      均有過失，應堪認定。被告雖辯稱：事故後，安全帽係遺
      落於馬路上，顯見訴外人陳雅婷未扣緊安全帽扣環云云，
      惟訴外人陳雅婷係使用半罩式安全帽，非全罩式，有卷附
      照片可資查核，無法排除訴外人陳雅婷於事發後與地面摩
      擦、碰撞致安全帽扣環脫落之可能，是此部分尚乏證據證
      明。被告雖又辯稱：係訴外人陳雅婷超速行駛，打滑造成
      5.7公尺之刮地痕後，再前進2.3公尺碎裂物散落位置與被
      告駕駛之 LEF-227號機車發生擦撞云云，然亦乏實證，倘
      訴外人陳雅婷確如被告所辯，係先行倒地滑行至物品散落
      處始與被告重機車發生碰撞，衡情訴外人陳雅婷重機車之
      側面車身應有嚴重之刮損，甚且後照鏡有折損之可能，然
      依卷附車損照片所示，訴外人陳雅婷之重機車僅係左側前
      段邊軌脫落，左前車頭及左後車身均無刮痕，足證被告所
      辯應非實情，尚不可採。另被告再辯稱：被告騎乘之重機
      車已跨越岔路口之中心云云，然被告之重機車既已跨越路
      口中心即將通過路口，兩車之撞擊點衡情應以訴外人陳雅
      婷重機車之前車頭與被告重機車之右前車身可能性較高，
      而非如車損照片所示，係被告重機車之前車頭與訴外人陳
      雅婷重機車之左前車身，是被告此一辯解亦難令本院採信
      ，同不可採。
（二）按不法侵害他人致死者，對於支出醫療及增加生活上需要
      之費用或殯葬費之人，應負損害賠償責任；被害人對於第
      三人負有法定扶養義務者，加害人對於該第三人亦應負損
      害賠償責任；不法侵害他人致死者，被害人之父、母、子
      、女及配偶，雖非財產上之損害，亦得請求賠償相當之金
      額，民法第192條第1、2項、第194條分別定有明文。查被
      告因駕駛疏失與訴外人陳雅婷重機車發生碰撞，致訴外人
      陳雅婷傷重死亡，業經本院審認如上，茲就原告請求被告
      賠償之各項費用，是否應予准許，分述如次：
   1、醫療費部分：原告主張共同支出訴外人陳雅婷就醫之醫療
      費用23,480元，訴請被告各給付原告11,740元，並提出醫
      療費用收據 2張為證，被告就此費用支出並無爭執，僅認
      其中有560 元之證書費非醫療所必要，原告則於98年11月
      24日本院審理時捨棄560 元證書費之請求，是扣除此部分
      金額，原告所得請求之醫療支出各為11,460元（〔23,480
      -560〕÷2）。
   2、殯葬費部分：按民事賠償事件有關殯葬費，係指收殮及埋
      葬費用而言，其賠償範圍應以實際支出之費用，並斟酌被
      害人當地之習俗、被害人之身分、地位及生前經濟狀況決
      定之，費用是否必要，亦應斟酌當地喪禮習俗及宗教上之
      儀式定之，最高法院92年度台上字第1427號、84年度台上
      字第2731號裁判意旨可資參照。查原告主張共同支出喪葬
      費用466,800元，訴請被告各給付原告233,400元，並提出
      明細乙份為證。被告就該明細之形式上真正並無爭執，惟
      就其中毛巾9,000元、做事（誦經團）42,000 元、做事用
      祭品13,000元、協助相驗2,000元、司儀3,600元、訃文2,
      000元、花籃1萬元、面板5,000元、塔棚3,000元、清潔費
      2,000元、點心6,000元、樂儀隊15,000元、國樂15,000元
      、電子琴伴奏3,000元、禮生2,000元、封釘3,600 元、引
      釘2,000元、靈宅打掃2,000元、拜飯3,000元及三寶架5,0
      00元部分爭執其必要性。本院審酌做事（誦經團）、面板
      、封釘、引釘及拜飯均屬一般民間常見之喪葬儀式，此部
      分金額之支出未有顯不合理之情，被告就此部分項目爭執
      其必要性，尚無可採。至毛巾、做事用祭品、協助相驗、
      司儀、訃文、花籃、塔棚、清潔費、點心、樂儀隊、國樂
      、電子琴伴奏、禮生、靈宅打掃及三寶架則非屬喪葬儀式
      所不可或缺，此部分費用應予扣除之，則原告所得請求之
      殯葬支出各為187,100元（〔466,800-9,000-13,000-2,00
      0-3,600-2,000-10,000-3,000-2,000-6,000-15,000-15,0
      00-3,000-2,000-2,000-5,000-〕÷2）。
   3、扶養費部分：按直系血親相互間，互負扶養之義務；負扶
      養義務者有數人時，其履行義務之人以直系血親卑親屬為
      第1 順序；負扶養義務者有數人而其親等同一時，應各依
      其經濟能力，分擔義務；夫妻互負扶養之義務，其負扶養
      義務之順序與直系血親背親屬同，其受扶養權利之順序與
      直系血親尊親屬同；受扶養權利者，以不能維持生活而無
      謀生能力者為限，前項無謀生能力之限制，於直系血親尊
      親屬，不適用之，民法第1114條第1項第1款、第1115條第
      1項第1款、第3項、第1117 條分別定有明文。查原告係夫
      妻，為訴外人陳雅婷之父母，除訴外人陳雅婷外，並有訴
      外人陳柏錞、陳詩婷2 成年子女，有戶籍謄本乙份在卷可
      稽，又依原告96年、97年度稅務電子閘門財產所得調件明
      細表所示，原告均無固定薪資所得，堪認其等自陳：均已
      退休，現無業等語，應屬實在，惟就原告甲○○部分，其
      96年利息所得達55,812元，97年利息所得亦達66,850元，
      以利率年息2%計算，其96年、97 年之存款至少應有280、
      330餘萬元，且其名下尚有價值780餘萬元之房屋、田賦、
      土地及汽車，應認原告甲○○具有一定之資力，且能自給
      自足，縱退休無業仍可維持生活，其訴請扶養費給付即屬
      無據。次查，原告丙○○51年12月11日出生，有戶籍謄本
      乙份附卷可考，於訴外人陳雅婷97年12月8 日死亡時為46
      歲，依96年度臺灣地區女性簡易生命表，其平均餘命尚有
      37.23 年，又原告丙○○除受訴外人陳雅婷之扶養外，尚
      有其配偶即原告甲○○及子女陳柏錞、陳詩婷。另被告雖
      辯稱：應依所得稅扶養親屬扣除額計算扶養費云云，然所
      得稅關於扶養親屬免稅額部分有其租稅政策上之考量，尚
      非可逕視為維持生活之最低必要開支，是仍應依原告所舉
      臺灣省97年度每人每月最低生活費9,509 元之標準計算為
      當。依此，原告丙○○得受訴外人陳雅婷扶養之利益為60
      9,206元（｛9,509元×12月×應受扶養37年之霍夫曼係數
      21.0000000+9,509元×12月×0.23年×〔應受扶養38年之
      霍夫曼係數21.0000000-應受扶養37年之霍夫曼係數21.00
      00000〕｝÷4扶養義務人，小數點以下四捨五入，第1 年
      不扣除中間利息），逾此部分則屬無據，應予駁回。
   4、精神慰撫金部分：原告為訴外人陳雅婷之父母，訴外人陳
      雅婷因被告駕車過失肇事行為而死亡，已如前述，原告中
      年喪女，精神受有痛苦，其等請求被告賠償精神撫慰金自
      屬有據。本院審酌原告已退休、無業，惟仍具一定之資力
      ，被告前從事檳榔攤事業，名下無產等情，有稅務電子閘
      門財產所得調件明細表附卷可稽，並斟酌兩造之年齡、事
      故發生過程、被告過失情節及事後態度等情狀，認原告各
      自請求慰撫金150萬元嫌屬過高，應以90 萬元為適當。至
      原告逾前開數額之請求，則無理由，不應准許。
      總結上開請求項目，原告甲○○部分應為1,098,560 元（
      11,460+187,100+90 萬）、原告丙○○部分應為1,707,76
      6元（11,460+187,100+609,206+90萬）。
（三）按損害之發生或擴大，被害人與有過失者，法院得減輕賠
      償之金額，民法第217條第1項定有明文。查本件事故之發
      生，被告與訴外人陳雅婷均有過失乙情，業已詳如前述。
      本院斟酌被告與訴外人陳雅婷行經無號誌交叉路口，均有
      未減速慢行，作停車準備之疏失，惟就路權分配而言，被
      告未停讓有路權之右方車先行應係主要之肇事原因，自應
      負較高之過失責任，酌情認被告應負70％之過失責任，經
      過失相抵後，原告甲○○部分應為768, 992元（1,098,56
      0×70％）、原告丙○○部分應為1,195,436元（1,707,76
      6×70％，小數點以下四捨五入）。
（四）按保險人依強制汽車責任保險法規定所為之保險給付，視
      為被保險人損害賠償金額之一部分，被保險人受賠償請求
      時，得扣除之，強制汽車責任保險法第32條定有明文。查
      原告就本件事故業已領取強制汽車責任險理賠 1,500,800
      元，有本院98 年度訴字第406號民事卷宗所附之國泰世紀
      產物保險股份有限公司付款憑證乙份可資參照，原告主張
      各受償上開金額之半數即 750,400元，應屬有據。依此，
      就原告甲○○部分所得請求之款項數額為18,592元（768,
      992- 750,400）；原告丙○○部分所得請求之款項數額為
      445,036元（1,195,436-750,400）。
五、綜上所述，原告甲○○對被告之賠償請求於18,592元之範圍
    內，原告丙○○對被告之賠償請求於445,036 元之範圍內為
    有理由，應予准允，逾此部分，則乏憑據，應予駁回。另本
    件起訴狀繕本係於98年4月17 日送達被告住所，有送達證書
    乙份在卷可參，是遲延利息起算日應自98年4月18 日起算，
    併敘明之。
六、本件判決係依民事訴訟法第389 條第1項第5款所為給付金額
    未逾50萬元之判決，應依職權就原告勝訴部分為假執行之宣
    告。至原告敗訴部分，其假執行之聲請即失所附麗，應併予
    駁回。另依被告聲請，宣告預供擔保後，得免為假執行。
七、本件事證已臻明確，兩造其餘主張、陳述及攻擊、防禦方法
    ，對判決之結果不生影響，爰不一一論述，併此敘明。
八、本件無訴訟費用之支出，爰不另為訴訟費用負擔之諭知。
中    華    民    國    99    年    3     月    17    日
                      臺灣宜蘭地方法院民事庭
                              法  官  楊坤樵
正本與原本無異。
如不服本判決，應於判決送達後20日內提出上訴狀（須附繕本）
。
中    華    民    國    99    年    3     月    18    日
                              書記官  林慶生

司法院資訊處製作；財團法人民間司法改革基金會備份。
